ACORDAO-COMPLETO-2566430

ACÓRDÃO 2556/2023 ATA 8/2023 - PRIMEIRA CÂMARA

VISTA, relatada e discutida esta tomada de contas especial instaurada pela Secretaria Especial do Esporte em desfavor de Carlos Alberto Copello dos Santos, Wendel Marques dos Santos e Gremio Esportivo Aymore de Cubatao, em virtude da não comprovação da regular aplicação dos recursos repassados pela União no âmbito do Termo de Compromisso 0902131-06, para realização do "Projeto Atletismo Para Todos".
ACORDAM os Ministros do Tribunal de Contas da União, reunidos em sessão da 1ª Câmara, ante as razões expostas pelo relator e com fundamento nos arts. 1º, caput e § 1º, da Lei 9.873/1999, e 8º e 11 da Resolução-TCU 344/2022, em:
9.1. reconhecer a ocorrência da prescrição da pretensão punitiva e de ressarcimento;
9.2. comunicar esta decisão ao Ministério do Esporte e aos responsáveis; e
9.3. arquivar este processo.

Tomada de contas especial instaurada em razão de não comprovação da regular aplicação dos recursos repassados pela União ao Grêmio Esportivo Aymoré de Cubatão.

Primeira Câmara

Secretaria Especial do Esporte (extinto)

3. Responsáveis: Carlos Alberto Copello dos Santos (XXX.800.688-XX); Gremio Esportivo Aymore de Cubatao (51.642.932/0001-79); Wendel Marques dos Santos (XXX.271.088-XX)

13.1. Ministros presentes: Walton Alencar Rodrigues (Presidente), Benjamin Zymler, Jorge Oliveira (Relator) e Jhonatan de Jesus.
13.2. Ministro-Substituto presente: Augusto Sherman Cavalcanti.

JORGE OLIVEIRA

Trata-se de processo de tomada de contas especial instaurada pela Secretaria Especial do Esporte, em desfavor dos Srs. Carlos Alberto Copello dos Santos e Wendel Marques dos Santos, e do Grêmio Esportivo Aymoré de Cubatão, ante a não comprovação da regular aplicação dos recursos repassados pela União no âmbito do Termo de Compromisso 0902131-06, para realização do "Projeto Atletismo Para Todos".
2.	Inicialmente, reproduzo trecho da instrução então Secretaria de Controle Externo de Tomada de Contas Especial (SecexTCE) , atual Unidade de Auditoria Especializada em Tomada de Contas Especial (AudTCE) , que contou com o endosso dos dirigentes daquela unidade técnica (peça 175) :
"2.	Em 20/9/2021, com fundamento na IN/TCU 72012, alterada pela IN/TCU 76/2016 e DN/TCU 155/2016, o dirigente da Secretaria Especial do Esporte autorizou a instauração da tomada de contas especial (peça 91) . O processo foi registrado no sistema e-TCE com o número 63/2022.
A Deliberação nº 111, de 20 de maio de 2010, autorizou a captação do valor de apoio, totalizando R$ 301.900,50, da data de publicação a 31/12/2010 (peça 17, p. 2) , com prazo para execução dos recursos de 10/02/2012 a 28/02/2013, recaindo o prazo para prestação de contas em 29/4/2013.
A proponente captou recursos autorizados, no montante de R$ 301.901,00, conforme atestam os recibos (peças 31 e 33) e/ou extratos bancários (peças 105, 106 e 107) , tendo sido efetivamente repassado o valor de R$ 173.650,50, em 15/5/2012, conforme demonstrado no extrato bancário (peça 106) .
O Parecer Financeiro nº 45/2017-CPREC/CGPCO/DGI/SE/ME (peça 90) sugeriu a reprovação das contas do Termo de Compromisso, tendo em vista a não apresentação da prestação de contas dos recursos repassados. Entretanto, após reanálise dos autos, ante a apresentação de documentos faltantes pelo proponente (peças 61-71) , encaminhando lista dos profissionais contratados, atividades/eventos, lista de participantes, lista de recursos humanos e fotografias dos eventos, foi emitido em 7/6/2021 o Parecer Financeiro Complementar nº 20/2021 - SE/SGFT/DTEDS/CGPCE/CAPC (peça 95) , rejeitando a prestação de contas ante irregularidades na referida documentação e encaminhando o processo para a instauração da Tomada de Contas Especial.
Cumpre destacar que, no Relatório de Acompanhamento e Visita Técnica realizada em 18 e 19/7/2012 (peça 51) , emitido em 26/7/2012, foi informado que, da previsão de 800 beneficiados no projeto, foram encontrados não mais de 40 (quarenta) , de diversas faixas de idade, sendo que apenas 1 (um) professor atendia esses alunos, tendo o monitor chegado horas depois das atividades já iniciadas, bem como que, durante a visita, diversos integrantes do quadro de pessoal foram chegando, dentre estes o Presidente da entidade, Sr. Carlos Alberto Copello, o qual informou que o Coordenador Geral do projeto era o Sr. José Cláudio, que também se apresentava como Coordenador Geral de outro projeto da mesma instituição, cumprindo uma carga horária de 40 (quarenta) horas semanais em cada um dos dois projetos, observando-se ainda que não foi encontrado o Coordenador Pedagógico. Também não foi observado nada que fizesse menção ao Ministério do Esporte ou à Lei de Incentivo ao Esporte, como faixas, placas, adesivos, dentre outros. Consoante Despacho da Coordenação-geral de Gestão da Lei Federal de Incentivo ao Esporte, emitido em 24/1/2013 (peça 74) , informou-se que o proponente foi diligenciado quanto às falhas verificadas e que se manifestou acerca dos fatos; porém, na análise da documentação apresentada, verificou-se que as falhas apontadas não teriam sido esclarecidas.
O fundamento para a instauração da Tomada de Contas Especial, conforme consignado na matriz de responsabilização elaborada pelo tomador de contas, foi a constatação da seguinte irregularidade: 
Ausência parcial de documentação de prestação de contas dos recursos federais repassados ao Grêmio Esportivo Aymoré de Cubatão, no âmbito do Projeto Oferecer em Cubatão, atividade física com pouca dificuldade, proporcionar aos moradores das comunidades carentes um contato com o atletismo. Fazer com que crianças e jovens, por intermédio da prática desportiva, adotem atitudes de respeito mútuo, dignidade e solidariedade.
Os responsáveis arrolados na fase interna foram devidamente comunicados e, diante da ausência de justificativas suficientes para elidir a irregularidade e da não devolução dos recursos, instaurou-se a tomada de contas especial.
Constatou-se que, de acordo com a Nota de Falecimento resultante de pesquisa de Internet, bem como com o registro de falecimento constante do Ofício nº 491/2021, de 20/8/2021, emitido pelo 2º Subdistrito de Liberdade/SP, o Sr. Carlos Alberto Copello dos Santos faleceu em 25/9/2015, não havendo informações acerca do inventário do mesmo (peças 88 e 98) .
No Relatório de TCE nº 04/2022 (peça 115) , o tomador de contas concluiu que o prejuízo importaria no valor original de R$ 173.650,50, imputando-se a responsabilidade ao Sr. Carlos Alberto Copello dos Santos, falecido, Presidente do Grêmio Esportivo Aymoré de Cubatão nos períodos de 11/1/2007 a 11/1/2011 e de 5/3/2012 a 2/11/2012, na condição de gestor dos recursos, ao Sr. Wendel Marques dos Santos, Presidente do Grêmio no período de 3/11/2012 a 3/5/2013, também na condição de gestor dos recursos, e ao próprio Grêmio Esportivo Aymoré de Cubatão.
Em 19/1/2022, a Controladoria-Geral da União emitiu o relatório de auditoria (peça 118) , em concordância com o relatório do tomador de contas. O certificado de auditoria e o parecer do dirigente do órgão de controle interno concluíram pela irregularidade das presentes contas (peças 119 e 120) .
Em 28/1/2022, o ministro responsável pela área atestou haver tomado conhecimento das conclusões contidas no relatório e certificado de auditoria, bem como do parecer conclusivo do dirigente do órgão de controle interno, manifestando-se pela irregularidade das contas, e determinou o encaminhamento do processo ao Tribunal de Contas da União (peça 121) .
ANÁLISE DOS PRESSUPOSTOS DE PROCEDIBILIDADE DA IN/TCU 71/2012
Avaliação da prescrição punitiva e ressarcitória no TCU
Em relação à prescrição, o Supremo Tribunal Federal - STF, no Recurso Extraordinário - RE 636.886, fixou a tese, com repercussão geral reconhecida, de que 'é prescritível a pretensão de ressarcimento ao erário fundada em decisão de Tribunal de Contas' (Tema 899) . Posteriormente, o próprio TCU regulamentou o assunto por meio da Resolução TCU nº 344, de 11/10/2022, publicada em 21/10/2022, à luz do disposto na Lei 9.873/1999, estabelecendo que 'prescrevem em cinco anos as pretensões punitiva e de ressarcimento' nos processos de controle externo, conforme o art. 2º da referida norma. 
Quanto ao termo inicial da contagem do prazo prescricional, o art. 4º prevê o seguinte: 
Art. 4°¿O prazo de prescrição será contado: 
I¿-¿da data em que as contas deveriam ter sido prestadas, no caso de omissão de prestação de contas; 
II¿-¿da data da apresentação da prestação de contas ao órgão competente para a sua análise inicial; 
III¿-¿do recebimento da denúncia ou da representação pelo Tribunal ou pelos órgãos de controle interno, quanto às apurações decorrentes de processos dessa natureza; 
IV¿-¿da data do conhecimento da irregularidade ou do dano, quando constatados em fiscalização realizada pelo Tribunal ou pelos órgãos de controle interno; 
V¿-¿no caso de irregularidade permanente ou continuada, do dia em que tiver cessado a permanência ou a continuidade. 
No que se refere às causas de interrupção da prescrição, o art. 5º dispõe: 
Art.¿5º¿A prescrição se interrompe: 
I - pela notificação, oitiva, citação ou audiência do responsável, inclusive por edital;  
II¿-¿por qualquer ato inequívoco de apuração do fato; 
III¿-¿por qualquer ato inequívoco de tentativa de solução conciliatória;  
IV¿-¿pela decisão condenatória recorrível. 
§¿1°¿A prescrição pode se interromper mais de uma vez por causa que, por sua natureza, seja repetível no curso do processo. 
§¿2°¿Interrompida a prescrição, começa a correr novo prazo a partir do ato interruptivo. 
§ 3º Não interrompem a prescrição o pedido e concessão de vista dos autos, emissão de certidões, prestação de informações, juntada de procuração ou subestabelecimento e outros atos de instrução processual de mero seguimento do curso das apurações. 
No caso concreto, o termo inicial da contagem do prazo prescricional ocorreu em 29/4/2013, data em que a prestação de contas deveria ter sido formalmente apresentada, conforme art. 4º, inciso II, da Resolução TCU 344/2022.
Ademais, verificam-se nos presentes autos os seguintes eventos processuais interruptivos da prescrição, ocorridos tanto na fase interna quanto na fase externa desta TCE: 
Fase interna:
a) Em 26/7/2012, foi emitido o Relatório de Acompanhamento e Monitoramento, referente à Visita Técnica realizada nos dias 18 e 19/7/2012 no Grêmio Esportivo Aymoré de Cubatão, pela Coordenação-Geral de Desenvolvimento da Política de Financiamento ao Esporte (peça 51) , que apontou 'falhas graves de execução' no 'Projeto Atletismo para Todos';
b) Em 31/10/2012, foi enviado o Ofício nº 680/2012/CGGLFIE/DIFE/ME ao Sr. Carlos Alberto Copello dos Santos, Presidente da referida entidade, por ele respondido através do expediente inominado e sem data, presente nas peças 54-60;
c) Em 16/4/2013, através do Ofício nº 951/2013/COAME/CTLIE/SE/ME, recebido em 2/5/2013 (peças 76-77) , foi solicitado ao Sr. Wendel Marques dos Santos, então Presidente do Grêmio Esportivo Aymoré de Cubatão, o envio dos documentos da prestação de contas do Projeto Atletismo para Todos;
d) Em 21/8/2013, através do Ofício nº 674/2013-CGPCO/DGI/SE/ME, recebido em 27/8/2013 (peças 82-83) , foi novamente solicitado ao Sr. Wendel Marques dos Santos o envio dos documentos da prestação de contas do referido Projeto;
e) Em 17/10/2013, foi emitida a Nota Técnica nº 472/2013/CGPCO/DGI/SE/ME, relativa à não apresentação da prestação de contas do Termo de Compromisso 0902131-06 (peça 84) ;
f) Em 22/10/2013, foi enviado o Ofício nº 625/2013-DGI/SE-ME ao Sr. Wendel Marques dos Santos, solicitando a devolução dos recursos repassados, recebido em 6/11/2013 (peças 85-87) ;
g) Em 17/3/2017, foi emitido o Parecer Financeiro nº 45/2017-CPREC/CGPCO/DGI/SE/ME (peça 90) , sugerindo a reprovação das contas do Termo de Compromisso, tendo em vista a não apresentação da prestação de contas dos recursos repassados;
h) Em 12/4/2018, foi publicado no DOU (peça 94) a notificação do Sr. Carlos Alberto Copello dos Santos, a qual não foi atendida;
i) Em 7/6/2021, foi emitido o Parecer Financeiro Complementar nº 20/2021 - SE/SGFT/DTEDS/CGPCE/CAPC (peça 95) , que, após reanálise dos autos, ante a apresentação de documentos faltantes pelo proponente, constituída de lista dos profissionais contratados, atividades/eventos, lista de participantes, lista de recursos humanos e fotografias dos eventos (peças 61-71) , rejeitou a prestação de contas ante irregularidades na referida documentação, e encaminhou o processo para a instauração da Tomada de Contas Especial;
j) Em 7/12/2021, através do Ofício nº 72/2021/SE/SGFT/DTEDS-TCE/MC, foi notificado o Sr. Wendel Marques dos Santos, Presidente da entidade, recebido em 16/12/2021 (peças 110-111) ;
k) Em 7/12/2021, foi publicado no DOU o Edital nº 14/2021, notificando o representante do espólio do Sr. Carlos Alberto Copello dos Santos (peça 109) ; 
l) Em 11/1/2022, foi emitido o Relatório de TCE nº 04/2022 (peça 115) , instaurando a presente Tomada de Contas Especial, tendo em vista que os responsáveis não se manifestaram.
7.2.	Fase externa:
a)	Em 13/2/2022, foram enviados os Ofícios 5470 e 5471/2022-TCU/Seproc, citando o Sr. Wendel Marques dos Santos e o representante do Grêmio Esportivo Aymoré de Cubatão (peças 138-139) , ambos recebidos em 11/3/2022 (peças 143-144) ;
b)	Em 30/6/2022, foi enviado o Ofício 32241/2022-TCU/Seproc (peça 161) , citando a Sra. Gladis Maria Copello Gomes, inventariante do espólio do Sr. Carlos Alberto Copello dos Santos, recebido em 20/7/2022 (peça 165) .
Ao se analisar o termo inicial da contagem do prazo de prescrição, bem como a sequência de eventos processuais indicados no item anterior, os quais têm o condão de interromper a fluência do prazo prescricional, nos termos do art. 5º da Resolução TCU n. 344/2022, conclui-se que não houve o transcurso do prazo de 5 (cinco) anos entre cada evento processual e o seguinte. Portanto, levando-se em consideração o entendimento do STF acima mencionado, bem como a vigente regulamentação do Tribunal, não ocorreu nos autos a prescrição da pretensão sancionatória e ressarcitória para o TCU.
Avaliação da Prescrição Intercorrente no Âmbito do Tribunal
A RESOLUÇÃO - TCU 344, de 11 de outubro de 2022, estabelece que:
Art. 8º Incide a prescrição intercorrente se o processo ficar paralisado por mais de três anos, pendente de julgamento ou despacho, sem prejuízo da responsabilidade funcional decorrente da paralisação, se for o caso.
§ 1° A prescrição intercorrente interrompe-se por qualquer ato que evidencie o andamento regular do processo, excetuando-se pedido e concessão de vista dos autos, emissão de certidões, prestação de informações, juntada de procuração ou subestabelecimento e outros atos que não interfiram de modo relevante no curso das apurações.
§ 2° As causas suspensivas e interruptivas da prescrição principal também suspendem ou interrompem a prescrição intercorrente.
Levando-se em consideração a vigente regulamentação do Tribunal, bem como os eventos processuais interruptivos da prescrição na fase externa, relacionados no item 7.2. acima, conclui-se que não houve o transcurso do prazo de 3 (três) anos entre cada evento processual e o seguinte, e consequentemente não ocorreu a prescrição intercorrente.
Avaliação de Viabilidade do Exercício do Contraditório e Ampla Defesa
Verifica-se que não houve o transcurso de mais de dez anos desde o fato gerador sem que tenha havido a notificação do responsável pela autoridade administrativa federal competente (art. 6º, inciso II, c/c art. 19 da IN/TCU 71/2012, modificada pela IN/TCU 76/2016) , uma vez que o fato gerador da irregularidade sancionada ocorreu em 26/7/2012 (quando foi emitido o Relatório de Acompanhamento e Monitoramento - Visita Técnica) , e os responsáveis foram notificados sobre as irregularidades pela autoridade administrativa competente conforme abaixo:
Carlos Alberto Copello dos Santos, por meio do edital acostado à peça 109, publicado em 7/12/2021;
Wendel Marques dos Santos, por meio do ofício acostado à peça 82, recebido em 27/8/2013, conforme AR (peça 83) ;
Grêmio Esportivo Aymoré de Cubatão, por meio do ofício acostado à peça 76, recebido em 2/5/2013, conforme AR (peça 77) .
Valor de Constituição da TCE 	
Verificou-se, ainda, que o valor atualizado do débito apurado (sem juros) em 1/1/2017 é de R$ 242.290,20, portanto superior ao limite mínimo de R$ 100.000,00, na forma estabelecida conforme os arts. 6º, inciso I, e 19 da IN/TCU 71/2012, modificada pela IN/TCU 76/2016. 
OUTROS PROCESSOS/DÉBITOS NOS SISTEMAS DO TCU COM OS MESMOS RESPONSÁVEIS
Informa-se que não foi encontrado débito imputável aos responsáveis em outros processos no Tribunal.
A tomada de contas especial estava, assim, devidamente constituída e em condição de ser instruída.
EXAME TÉCNICO			 
No âmbito deste Tribunal, analisando-se os documentos nos autos, concluiu-se, na instrução inicial, com concordância do corpo diretivo (peças 124-126) , pela necessidade de realização da citação dos responsáveis, bem como de diligências com o objetivo de identificar os representantes do espólio do Sr. Carlos Alberto Copello dos Santos, nos termos abaixo:
a) Realizar a citação, com fundamento nos arts. 10, § 1º, e 12, incisos I e II, da Lei 8.443/1992 c/c o art. 202, incisos I e II, do RI/TCU, para que, no prazo de quinze dias, os responsáveis abaixo indicados, em decorrência das condutas praticadas, apresentem alegações de defesa e/ou recolham, aos cofres especificados, a quantia abaixo indicada, atualizada monetariamente a partir da respectiva data até o efetivo recolhimento, abatendo-se na oportunidade a quantia eventualmente ressarcida, na forma da legislação em vigor, que geraram a irregularidade demonstrada a seguir:
Débito relacionado ao espólio de Carlos Alberto Copello dos Santos (CPF: XXX.800.688-XX) , falecido, ex-Presidente do Grêmio Esportivo Aymoré de Cubatão nos períodos de 11/1/2007 a 11/1/2011 e de 5/3/2012 a 2/11/2012, na condição de gestor dos recursos, em solidariedade com o Grêmio Esportivo Aymoré de Cubatão e o Sr. Wendel Marques dos Santos.
Irregularidade: ausência parcial de documentação de prestação de contas dos recursos federais repassados ao Grêmio Esportivo Aymoré de Cubatão por força do Termo de Compromisso 0902131-06, no âmbito do Projeto Atletismo para Todos, visando 'Oferecer em Cubatão, atividade física com pouca dificuldade, proporcionar aos moradores das comunidades carentes um contato como o atletismo. Fazer com que crianças e jovens, por intermédio da prática desportiva, adotem atitudes de respeito mútuo, dignidade e solidariedade'.
Evidências da irregularidade: documentos técnicos presentes nas peças 80, 84, 90, 91, 95 e 113.
Normas infringidas: alínea 'f', Inciso II, § 1º do artigo 56 da Portaria ME 120, de 3/7/2009.
Cofre credor: Tesouro Nacional.
Valor atualizado do débito (sem juros) em 8/2/2022: R$ 310.492,94
Conduta: deixar de apresentar a totalidade da documentação final da prestação de contas, visto que os documentos enviados são insuficientes para comprovar a execução das despesas, conforme listados no art. 51 da Portaria ME nº 120/2009.
Nexo de causalidade: a apresentação incompleta da documentação da prestação de contas impediu a comprovação da regular aplicação dos recursos federais repassados, no âmbito do instrumento em questão, resultando em presunção de danos ao erário.
Culpabilidade: não há excludentes de ilicitude, de culpabilidade e de punibilidade; é razoável supor que o responsável tinha consciência da ilicitude de sua conduta; era exigível conduta diversa da praticada, qual seja, apresentar a prestação de contas contendo todos os documentos necessários à comprovação da regular aplicação dos recursos federais repassados, conforme estabelecido nas normas aplicáveis.
	Data de ocorrência
	Valor histórico (R$) 

	15/2/2012
	173.650,50

Débito relacionado ao responsável Wendel Marques dos Santos (CPF: XXX.271.088-XX) , Presidente do Grêmio Esportivo Aymoré de Cubatão, no período de 3/11/2012 a 3/5/2013, na condição de gestor dos recursos, em solidariedade com Carlos Alberto Copello dos Santos e Grêmio Esportivo Aymoré de Cubatão.
Irregularidade: ausência parcial de documentação de prestação de contas dos recursos federais repassados ao Grêmio Esportivo Aymoré de Cubatão por força do Termo de Compromisso 0902131-06, no âmbito do Projeto Atletismo para Todos, visando 'Oferecer em Cubatão, atividade física com pouca dificuldade, proporcionar aos moradores das comunidades carentes um contato como o atletismo. Fazer com que crianças e jovens, por intermédio da prática desportiva, adotem atitudes de respeito mútuo, dignidade e solidariedade'.
Evidências da irregularidade: documentos técnicos presentes nas peças 80, 84, 90, 91, 95 e 113.
Normas infringidas: alínea 'f', Inciso II, § 1º do artigo 56 da Portaria ME 120, de 3/7/2009.
Cofre credor: Tesouro Nacional.
Valor atualizado do débito (sem juros) em 8/2/2022: R$ 310.492,94
Conduta: deixar de apresentar a totalidade da documentação final da prestação de contas, visto que os documentos enviados são insuficientes para comprovar a execução das despesas, conforme listados no art. 51 da Portaria ME nº 120/2009.
Nexo de causalidade: a apresentação incompleta da documentação da prestação de contas impediu a comprovação da regular aplicação dos recursos federais repassados, no âmbito do instrumento em questão, resultando em presunção de danos ao erário.
Culpabilidade: não há excludentes de ilicitude, de culpabilidade e de punibilidade; é razoável supor que o responsável tinha consciência da ilicitude de sua conduta; era exigível conduta diversa da praticada, qual seja, apresentar a prestação de contas contendo todos os documentos necessários à comprovação da regular aplicação dos recursos federais repassados, conforme estabelecido nas normas aplicáveis.
	Data de ocorrência
	Valor histórico (R$) 

	15/2/2012
	173.650,50

Débito relacionado ao responsável Grêmio Esportivo Aymoré de Cubatão (CNPJ: 51.642.932/0001-79) , em solidariedade com Carlos Alberto Copello dos Santos e Wendel Marques dos Santos.
Irregularidade: ausência parcial de documentação de prestação de contas dos recursos federais repassados ao Grêmio Esportivo Aymoré de Cubatão por força do Termo de Compromisso 0902131-06, no âmbito do Projeto Atletismo para Todos, visando 'Oferecer em Cubatão, atividade física com pouca dificuldade, proporcionar aos moradores das comunidades carentes um contato como o atletismo. Fazer com que crianças e jovens, por intermédio da prática desportiva, adotem atitudes de respeito mútuo, dignidade e solidariedade'.
Evidências da irregularidade: documentos técnicos presentes nas peças 80, 84, 90, 91, 95 e 113.
Normas infringidas: alínea 'f', Inciso II, § 1º do artigo 56 da Portaria ME 120, de 3/7/2009.
Cofre credor: Tesouro Nacional.
Valor atualizado do débito (sem juros) em 8/2/2022: R$ 310.492,94
Conduta: deixar de apresentar a totalidade da documentação final da prestação de contas, visto que os documentos enviados são insuficientes para comprovar a execução das despesas, conforme listados no art. 51 da Portaria ME nº 120/2009.
Nexo de causalidade: a apresentação incompleta da documentação da prestação de contas impediu a comprovação da regular aplicação dos recursos federais repassados, no âmbito do instrumento em questão, resultando em presunção de danos ao erário.
Culpabilidade: não há excludentes de ilicitude, de culpabilidade e de punibilidade; é razoável supor que o administrador responsável pela pessoa jurídica tinha consciência da ilicitude de sua conduta; era exigível conduta diversa da praticada, qual seja, apresentar a prestação de contas contendo todos os documentos necessários à comprovação da regular aplicação dos recursos federais repassados, conforme estabelecido nas normas aplicáveis.
	Data de ocorrência
	Valor histórico (R$) 

	15/2/2012
	173.650,50

b) Informar aos responsáveis que, caso venham a ser condenados pelo Tribunal, os débitos ora apurados serão acrescidos de juros de mora, nos termos do § 1º do art. 202 do RI/TCU;
c) Esclarecer aos responsáveis, em obediência ao art. 12, § 2º, da Lei 8.443/1992, e ao art. 12, inciso VI, da Resolução TCU 170/2004, que o recolhimento tempestivo do débito somente saneará o processo caso seja reconhecida a sua boa-fé e não se constate outra irregularidade nas contas; 
d) Encaminhar cópia da presente instrução aos responsáveis, a fim de subsidiar a apresentação de suas alegações de defesa e/ou razões de justificativa;
e) Esclarecer aos responsáveis, em obediência ao art. 12, § 3º, da Lei 8.443/1992, e ao art. 12, inciso VII, da Resolução TCU 170/2004, que o não atendimento à citação ou à audiência implicará revelia, para todos os efeitos, dando-se prosseguimento ao processo;
f) Realizar, com fundamento nos arts. 10, § 1º, e 11, da Lei 8.443/1002, c/c o art. 157 do RI/TCU, diligência junto ao Cartório de Registro Civil das Pessoas Naturais do 2º Subdistrito da Liberdade, Comarca de São Paulo - SP, para que, no prazo de quinze dias, encaminhe ao TCU cópia da certidão de óbito de Carlos Alberto Copello dos Santos (CPF XXX.800.688-XX) , falecido em 25/9/2015 (livro C 366, folha 72, termo n. 214700) , bem como do respectivo processo de inventário e/ou partilha, se houver, com a qualificação completa do inventariante ou dos herdeiros;
g) Realizar, com fundamento nos arts. 10, § 1º, e 11, da Lei 8.443/1002, c/c o art. 157 do RI/TCU, diligência junto ao Fórum da Comarca de São Paulo - SP, para que, no prazo de quinze dias, informe ao TCU:
	g.1) Se há registro de instauração do inventário ou do arrolamento de bens de Carlos Alberto Copello dos Santos (CPF: XXX.800.688-XX) , e, em caso positivo, encaminhe a completa qualificação do inventariante do espólio, bem como o número do processo de inventário. Caso não exista registro, encaminhe a completa qualificação do administrador provisório, se houver;
	g.2) Se há registro da partilha de bens do de cujus em referência, e, em caso positivo, encaminhe cópia da sentença e a qualificação completa dos sucessores cópia da certidão de óbito do referido responsável, bem como do respectivo processo de inventário e/ou partilha, se houver, com a qualificação completa do inventariante ou dos herdeiros;
h) Realizar, com fundamento nos arts. 10, § 1º, e 11, da Lei 8.443/1002, c/c o art. 157 do RI/TCU, diligência junto à Gerência Executiva do INSS no Estado de São Paulo, para que, no prazo de quinze dias, informe ao TCU a existência de eventuais benefícios previdenciários existentes, bem como informações acerca do cônjuge, filhos do responsável e/ou inventariante. 
i) Esclarecer que o não atendimento, no prazo fixado, sem causa justificada, a diligência do Relator, pode ensejar, com fundamento no art. 58, inciso IV, da Lei 8.443/1992, a aplicação da multa do referido art. 58. 
Em cumprimento ao pronunciamento da Unidade (peça 126) , foi efetuada a citação dos responsáveis, bem como realizadas as diligências propostas:
	Ofício
	Data de Recebimento do Ofício
	Nome do Recebedor do Ofício
	Observação
	Fim do Prazo para Defesa

	5474/2022-TCU/Seproc, de 13/2/2022 (peça 137) , à Gerência Executiva do INSS de São Paulo 
	10/3/2022, conforme Termo de Ciência de Comunicação de peça 141
		Ofício entregue no endereço da responsável
	25/3/2022

	8121/2022-TCU/Seproc, de 25/2/2022 (peça 140) , ao Tabelião do 5º Cartório de Notas e Ofício de Justiça de Santos
	11/3/2022, conforme AR de peça 146
	Gisele Sales
	Ofício entregue no endereço do responsável
	26/3/2022

	5471/2022-TCU/Seproc, de 13/2/2022 (peça 138) , ao Representante do Grêmio Esportivo Aymoré de Cubatão
	11/3/2022, conforme AR de peça 144
	Maria Laura A. Azevedo
	Ofício entregue no endereço do responsável
	26/3/2022

	5470/2022-TCU/Seproc, de 13/2/2022 (peça 139) , ao Sr. Wendel Marques dos Santos
	11/3/2022, conforme AR de peça 143
	Maria Laura A. Azevedo
	Ofício entregue no endereço do responsável
	26/3/2022

	32241/2022-TCU/Seproc, de 30/6/2022 (peça 161) , à Sra. Gladis Maria Copello Gomes
	20/7/2022, conforme AR de peça 165
	Hector Lopes
	Ofício entregue no endereço da responsável
	4/8/2022

	32237/2022-TCU/Seproc, de 30/6/2022 (peça 164) , ao Sr. Luís Carlos Copello Gomes
	22/7/2022, conforme AR de peça 169
	Gabrielle Capistrano
	Ofício entregue no endereço do responsável
	6/8/2022

	32239/2022-TCU/Seproc, de 30/6/2022 (peça 162) , ao Sr. Luís Carlos Copello Gomes
			Ofício devolvido como 'falecido' (peça 167) 
	
	32238/2022-TCU/Seproc, de 30/6/2022 (peça 163) , ao Sr. Luís Carlos Copello Gomes
			Ofício devolvido como 'desconhecido' (peça 166) 
	
Em atendimento às diligências, foram enviadas as seguintes informações:
O 5º Tabelião de Notas da Comarca de Santos - SP encaminhou, em 14/3/2022, através do Ofício nº 12/2022, a certidão da Escritura de Inventário do Espólio de Carlos Alberto Copello dos Santos, de 13/1/2016, informando que seus herdeiros são dois irmãos dele, Sr. Luís Carlos Copello Gomes e Sra. Gladis Maria Copello Gomes, a qual foi nomeada inventariante, bem como a Certidão de Óbito do Sr. Carlos Alberto Copello dos Santos, ocorrido em 25/9/2015 (peças 142 e 147) ;
A Gerente da Agência da Previdência Social do Regime Próprio de Previdência Social do INSS/SP informou, em 16/3/2022, através do Ofício SEI nº 410/2022/CEAB - RPPS/CGCRPPU/DIRAT-INSS, que 'o Sr. Carlos Alberto Copello dos Santos, CPF nº XXX.800.688-XX, não pertence ao quadro de servidores inativos/instituidores de pensão do Regime Próprio de Previdência Social - RPPS' (peça 145) .
Em atendimento às citações, foram enviadas as seguintes alegações:
O Sr. Wendel Marques dos Santos, através de seu advogado, apresentou suas alegações de defesa em 26/7/2022 (peça 168) , a seguir analisadas;
A Sra. Gladis Maria Copello Gomes, através de seu advogado (procuração à peça 171) , apresentou suas alegações de defesa em 1º/8/2022 (peça 170-172) , também a seguir analisadas.
Alegações de defesa do Sr. Wendel Marques dos Santos, Presidente do Grêmio Esportivo Aymoré de Cubatão
O Sr. Wendel Marques dos Santos, Presidente do Grêmio Esportivo Aymoré de Cubatão desde 1º/4/2019, conforme consulta junto ao Sistema CNPJ da Receita Federal (em anexo à peça 174) , alega, preliminarmente, ter ocorrido a prescrição quinquenal, 'tendo em vista que os fatos que motivaram a instauração do presente se deram no início do ano de 2012, e sequer foi instaurada Tomada de Contas Especial, até 30 de dezembro de 2021'.
Assim, aduz que, como o 'prazo prescricional, nos termos da Lei 9.873/1999, aplicada por analogia ou por aplicação direta, é de 5 (cinco) anos, conforme entendimento firmado pelo Supremo Tribunal Federal, no julgamento do Recurso Extraordinário 636.886 (tema nº 899 da repercussão geral) , em 20.05.2020 e, mais recentemente, no mês de junho de 2021, no julgamento dos mandados de segurança 35.294/DF e 35.539/DF', requer o reconhecimento da prescrição quinquenal e eventual pretensão punitiva.
Em seguida, relembra que o Termo de Compromisso 0902131-06 foi assinado em 10/2/2012 pelo Sr. Carlos Alberto Copello dos Santos, que na época era o presidente da entidade, com vigência até 28/2/2013, e o valor total, que seria de R$ 301.900,50, foi bloqueado após o repasse da primeira parcela, no montante de R$ 173.650,50.
Aduz que o Grêmio Esportivo Aymoré de Cubatão 'cumpre um relevante papel no Município de Cubatão, reconhecido por sua carência social e pela elevada parcela da população que vive em situação de vulnerabilidade', proporcionando, desde os anos 80, 'um projeto gratuito na área de esportes, sendo conhecido regionalmente pelo seu time de futsal para crianças e adolescentes', cujo idealizador foi o Sr. Carlos Alberto Copello dos Santos, falecido em 25 de setembro de 2015, e que ele 'é técnico e professor dos times do projeto', sendo, portanto, pessoa bastante conhecida e respeitada na cidade e no meio esportivo da região. 
Relata que assumiu o cargo de diretor de esportes da entidade em 11/1/2007, e que, em 5/3/2012, o Sr. Carlos Alberto Copello dos Santos foi reeleito Presidente, ocupando ele o cargo de Vice-presidente, prosseguindo, não obstante, como técnico do time de futsal, 'trabalho que sempre prestou de forma voluntária e até hoje o faz', e que, nessa época, o Grêmio 'passou a viver uma nova fase em sua história, com dois projetos que receberam recursos de patrocinadores da cidade', por meio do Termo de Compromisso celebrado pelo Ministério do Esporte - 'uma prática completamente desconhecida pelos dedicados professores de futsal que há anos conviviam com o projeto de forma voluntária'.
Prossegue afirmando que nunca 'acompanhou de perto o projeto, e a parte de organização, gerenciamento e prestação de contas dos projetos sempre ficou restrita aos senhores João Cláudio de Alencastro Guimarães e Carlos Alberto Copello dos Santos', e que, no final de 2012, este o procurou informando que teria que se afastar do cargo para se candidatar a vereador no Município de Cubatão, e assim, 'por um período de tempo, e apenas de forma oficial, eis que na prática continuou a se dedicar às suas aulas e treinos de futsal', ele 'presidiu a entidade, e foi responsável pela assinatura dos cheques aos professores dos projetos de judô e atletismo', ressaltando que essa substituição durou apenas alguns meses e que 'a parte burocrática sempre foi desenvolvida pelo Sr. João Cláudio'.
Alega, ainda, que se aplicaria ao caso das associações a desconsideração da personalidade da pessoa jurídica, com vistas à responsabilização de seus associados, mas desde que comprovada má-fé ou fraude do dirigente da instituição. Contudo, no caso concreto, em momento algum, o defendente agiu na condição de gestor ou desempenhou qualquer outra atividade que pudesse causar prejuízo aos cofres públicos.
Ao final, requer, primeiramente, seja reconhecida a prescrição, ou, caso contrário, seja 'delineada a não participação do manifestante enquanto gestor, nos atos impugnados na presente Tomada de Contas Especial, e subsidiariamente, em eventual condenação, seja limitado o período em que o manifestante esteve à frente da Presidência da entidade, considerando ainda, a ausência de dolo, e as particularidades à época do fato'.
Alegações de defesa da Sra. Gladis Maria Copello Gomes, inventariante do Sr. Carlos Alberto Copello dos Santos
Preliminarmente, ela também alega o reconhecimento de ocorrência da prescrição, 'pois os fatos originais ocorreram no ano de 2012', ou seja, 'há mais de dez anos', e que, segundo 'os precedentes do STJ, a prescrição no caso em tela é quinquenal', conforme trechos de julgados transcritos na defesa.
No mérito, alega que, 'na qualidade de sucessora de Carlos Alberto Copello dos Santos, falecido no ano de 2015, não possui acesso à documentação referente ao caso', tendo em vista as particularidades existentes e 'o transcurso de tempo ocorrido'.
Aduz, ainda, 'que não houve o apontamento específico de quais irregularidades ocorreram', o que dificulta sua defesa.
Análise das alegações de defesa do Sr. Wendel Marques dos Santos
As alegações de defesa deste responsável merecem ser acolhidas, como exposto a seguir.
Seu período de gestão à frente do Grêmio Esportivo Aymoré de Cubatão foi de 3/11/2012 a 3/5/2013, e a quase totalidade dos recursos liberados foi despendida durante a gestão do Sr. Carlos Alberto Copello dos Santos, pois em 15/5/2012 foi efetivamente repassado o valor de R$ 173.650,50, só tendo havido em seu período de gestão, como se verifica do extrato bancário à peça 105, p. 16, uma pequena movimentação à débito na conta específica, no valor de R$ 918,38, restando um saldo de R$ 43,90, em 29/4/2013.
Desse modo, pode-se aplicar o princípio da bagatela, já consagrado pela jurisprudência dessa Corte de Contas, a exemplo de trecho do Acórdão 3585/2019-TCU-Primeira Câmara, Relator Augusto Sherman, abaixo transcrito, para afastar tal débito, de baixíssima materialidade, que seria imputável ao Sr. Wendel Marques dos Santos, com vistas a excluí-lo da presente relação processual:
O princípio da bagatela pode ser aplicado para o afastamento de débito quando presentes os seguintes requisitos: (i) mínima ofensividade da conduta do agente; (ii) nenhuma periculosidade social da ação; (iii) reduzido grau de reprovabilidade do comportamento; (iv) inexpressividade da lesão jurídica provocada.
Análise das alegações de defesa da Sra. Gladis Maria Copello Gomes
As alegações de defesa desta responsável, na qualidade de representante do espólio do Sr. Carlos Alberto Copello dos Santos, também merecem ser acolhidas, como exposto a seguir.
Verifica-se que o referido gestor faleceu em 25/9/2015, e que, em nenhum momento, o Tomador de Contas convocou os sucessores para se pronunciarem sobre os fatos, não havendo como chamá-los para apresentar defesa sobre irregularidade ocorrida há mais de 10 anos. No caso concreto, as irregularidades foram apontadas no Relatório de Acompanhamento e Monitoramento - Visita Técnica, de 26/7/2012, e a Sra. Gladis Maria Copello Gomes, representante do espólio do falecido, somente veio a ser citada pelo TCU em 17/7/2022, ou seja, praticamente dez anos após a ocorrência dos fatos, o que prejudica sobremaneira o exercício do contraditório e ampla defesa pelos herdeiros do falecido, aplicando-se aqui a jurisprudência do TCU sobre o assunto e arquivando-se os autos por ausência se pressuposto em relação ao espólio do falecido:
O longo transcurso de tempo entre a prática do ato pelo responsável falecido e a citação dos seus herdeiros e sucessores, sem que tenham dado causa à demora processual, inviabiliza o exercício do contraditório e da ampla defesa, dando ensejo ao arquivamento das contas, sem julgamento do mérito, por ausência de pressupostos para desenvolvimento válido e regular do processo, com fundamento no art. 212 do Regimento Interno do TCU c/c arts. 6º, inciso II, e 19 da IN-TCU 71/2012. Acórdão 3879/2017-TCU-Primeira Câmara | Relator: AUGUSTO SHERMAN
O decurso de mais de dez anos entre a prática do ato pelo responsável falecido e a citação de seus herdeiros, sem que tenham dado causa à demora processual, acarreta a nulidade de decisão condenatória dos sucessores a ressarcimento de débito, em razão do comprometimento da ampla defesa e do contraditório. Acórdão 176/2021-TCU-Plenário | Relator: AROLDO CEDRAZ
Desse modo, quanto à Sra. Gladis Maria Copello Gomes, forçoso reconhecer que o fato de ser herdeira do responsável, e o longo tempo decorrido desde então, impossibilitam sua defesa, na plenitude que se espera nos termos do devido processo legal substancial, motivo pelo qual se deve arquivar os autos em relação ao espólio do Sr. Carlos Alberto Copello dos Santos, com fundamento no art. 212 do Regimento Interno do TCU.
Revelia do Grêmio Esportivo Aymoré de Cubatão
O Grêmio Esportivo Aymoré de Cubatão foi citado pelo TCU mediante Ofício 5471/2022-TCU/Seproc, de 13/2/2022 (peça 138) , recebido em 11/3/2022 (peça 144) , não tendo seu representante se manifestado, já que o Sr. Wendel Marques os Santos, apesar de ser o Presidente da entidade desde 1º/4/2019, apresentou alegações de defesa com relação apenas ao período em que esteve à frente do mesmo à época dos fatos, ou seja, de 3/11/2012 a 3/5/2013. Portanto, na qualidade de atual presidente da entidade, não tratou da responsabilização da pessoa jurídica imputada nestes autos.
Assim, apesar de regularmente citado, este responsável - Grêmio Esportivo Aymoré de Cubatão - deixou transcorrer in albis o prazo regimental que lhe foi concedido para apresentar alegações de defesa e/ou efetuar o recolhimento do débito, motivo pelo qual se impõe o reconhecimento da revelia de que trata o art. 12, § 3º, da Lei 8.443/1992.
Por outro lado, considerando que sua citação ocorreu em 11/3/2012, praticamente 10 anos após a ocorrência das irregularidades, que se deu em 26/7/2012, com a emissão do Relatório de Acompanhamento e Monitoramento - Visita Técnica; e tendo em vista que, nessa data, ele era representado pelo Sr. Carlos Alberto Copello dos Santos, deve-se aplicar também para este responsável a hipótese de arquivamento prevista no art. 6º, inciso II, da IN/TCU 71/12, um vez que o longo tempo decorrido entre a irregularidade e conhecimento dos fatos pelo responsável prejudica sobremaneira o efetivo exercício do direito ao contraditório e ampla defesa. Nesse caso, não que se falar no atendimento dos pressupostos de desenvolvimento válido e regular do processo de TCE, motivo pelo qual se justifica o arquivamento com fundamento no art. 212 do Regimento Interno do TCU.
Por fim, cumpre registrar que o advento da Resolução TCU nº 344, de 11/10/2022, com o reconhecimento da prescrição quinquenal das pretensões sancionatória e ressarcitória a cargo do TCU, não revoga ou cria incompatibilidade com a análise do decurso do prazo de dez anos a que alude o art. 6º, inciso II, da Instrução Normativa TCU 71/12, para efeito de verificação das condições para o pleno exercício do contraditório e da ampla defesa. 
Não obstante ambos os institutos digam respeito ao curso do tempo como fenômeno gerador de consequências jurídicas impeditivas da atuação do Controle Externo, além de revelarem alinhamento com o princípio constitucional da razoável duração do processo, fato é que a regra estabelecida no art. 6º, inciso II, da IN 71/12, não se confunde com o conceito de prescrição. Quanto a esse particular, veja-se que, em razão da multiplicidade de causas interruptivas da prescrição, conforme disposto no art. 5º, §¿1°, da Resolução TCU nº 344, de 11/10/2022, o procedimento de apuração da irregularidade, no âmbito da Administração Pública, pode ser marcado por inúmeros fatos relevantes interruptivos e justificáveis, mas que, ao final, podem conduzir à situação justamente retratada no art. 6º, inciso II, da IN 71/2012, na qual se verificará o transcurso do prazo superior a dez anos entre a data provável de ocorrência do dano e a primeira notificação do responsável pela autoridade administrativa.  
Portanto, em casos assim, a despeito de a pretensão do TCU não restar prescrita, continuaria a existir o eventual prejuízo ao pleno exercício do contraditório e da ampla defesa, em virtude do longo tempo entre a ocorrência da irregularidade e o conhecimento dos fatos irregulares pelo responsável, de maneira que ele possa razoavelmente reunir documentos e informações para apresentar em sua defesa, razão por que se deve arquivar os autos em relação ao Grêmio Esportivo Aymoré de Cubatão, com fundamento no art. 212 do Regimento Interno do TCU.
CONCLUSÃO
A partir dos elementos constantes dos autos, foi possível verificar que os recursos repassados pela Secretaria Especial do Esporte ao Grêmio Esportivo Aymoré de Cubatão, por força do Termo de Compromisso 0902131-06, para realização do 'Projeto Atletismo Para Todos', deveriam ser integralmente gastos nas gestões dos Srs. Carlos Alberto Copello dos Santos e Wendel Marques dos Santos, tendo sido constatada a ausência parcial de documentação da prestação de contas dos referidos recursos.
Verificou-se ainda que um dos responsáveis, Sr. Carlos Alberto Copello dos Santos, faleceu em 25/9/2015, e que, após a realização de diligências, constatou-se que a Sra. Gladis Maria Copello Gomes, sua irmã, foi nomeada inventariante do mesmo.
Promovida a citação dos responsáveis, ambos apresentaram alegações de defesa que, após análise, merecem ser acolhidas, tendo em vista que, com relação ao Sr. Wendel Marques dos Santos, o débito a ele imputável deve ser excluído ante sua baixíssima materialidade, aplicando-se o princípio da bagatela, e, com relação ao Sr. Carlos Alberto Copello dos Santos, falecido e representado pela Sra. Gladis Maria Copello Gomes, sua irmã, o longo tempo decorrido desde a constatação da irregularidade impossibilitou sua defesa, devendo-se arquivar os autos em relação ao espólio do Sr. Carlos Alberto Copello dos Santos, com fundamento no art. 212 do Regimento Interno do TCU.
Ante o exposto, propõe-se a exclusão da responsabilidade do Sr. Wendel Marques dos Santos, Presidente do Grêmio Esportivo Aymoré de Cubatão, e o arquivamento dos autos em relação ao espólio do Sr. Carlos Alberto Copello dos Santos e à referida entidade, em função da ausência de pressuposto processual de constituição e de desenvolvimento válido e regular desta Tomada de Contas Especial, com fundamento no art. 212 do RI/TCU.
PROPOSTA DE ENCAMINHAMENTO
46.	Diante do exposto, submetem-se os autos à consideração superior, propondo:
	a) acolher as alegações de defesa apresentadas pelo Sr. Wendel Marques dos Santos (CPF XXX.800.688-XX) , Presidente do Grêmio Esportivo Aymoré de Cubatão, e pela inventariante do espólio do Sr. Carlos Alberto Copello dos Santos (CPF XXX.800.688-XX) , Sra. Gladis Maria Copello Gomes;
		b) considerar revel, para todos os efeitos, o Grêmio Esportivo Aymoré de Cubatão (CNPJ 51.642.932/0001-79) , dando-se prosseguimento ao processo, com fundamento no art. 12, § 3º da Lei nº 8.443/1992;
c) excluir a responsabilidade do Sr. Wendel Marques dos Santos (CPF XXX.800.688-XX) , Presidente do Grêmio Esportivo Aymoré de Cubatão;
d) arquivar o presente processo, com fundamento no art. 212 do RI/TCU, em relação ao espólio do Sr. Carlos Alberto Copello dos Santos (CPF XXX.800.688-XX) e ao Grêmio Esportivo Aymoré de Cubatão (CNPJ 51.642.932/0001-79) , em função da ausência de pressuposto processual de constituição e de desenvolvimento válido e regular desta Tomada de Contas Especial, consoante disposto no art. 6º, inciso II, da IN 71/2012;
	e) dar ciência da deliberação que vier a ser proferida aos responsáveis e à Secretaria Especial do Esporte/Ministério da Cidadania, para conhecimento. (grifos no original) "
3.	O Ministério Público junto ao TCU apresentou proposta divergente, conforme parecer a seguir transcrito (peça 178) : 
"Com as vênias de praxe, não comungamos com a proposta formulada pela unidade técnica, por entender que houve incidência da prescrição intercorrente de que trata a Lei 9.873/1999, cuja regulamentação no âmbito da Corte de Contas se deu nos termos da Resolução TCU  344/2022.
A propósito, convém reproduzir a instrução da Secex/TCE no tocante à sequência dos atos processuais adotados no feito, na parte que interessa ao ponto em debate (destaques do original) :
a) Em 22/10/2013, foi enviado o Ofício nº 625/2013-DGI/SE-ME ao Sr. Wendel Marques dos Santos, solicitando a devolução dos recursos repassados, recebido em 6/11/2013 (peças 85-87) ;
b) Em 17/3/2017, foi emitido o Parecer Financeiro nº 45/2017-CPREC/CGPCO/DGI/SE/ME (peça 90) , sugerindo a reprovação das contas do Termo de Compromisso, tendo em vista a não apresentação da prestação de contas dos recursos repassados;
c) Em 12/4/2018, foi publicado no DOU (peça 94) a notificação do Sr. Carlos Alberto Copello dos Santos, a qual não foi atendida;
d) Em 7/6/2021, foi emitido o Parecer Financeiro Complementar nº 20/2021 - SE/SGFT/DTEDS/CGPCE/CAPC (peça 95) , que, após reanálise dos autos, ante a apresentação de documentos faltantes pelo proponente, constituída de lista dos profissionais contratados, atividades/eventos, lista de participantes, lista de recursos humanos e fotografias dos eventos (peças 61-71) , rejeitou a prestação de contas ante irregularidades na referida documentação, e encaminhou o processo para a instauração da Tomada de Contas Especial;
Pode-se perceber, no exame dos intervalos de tempo das informações acima consignadas, ter havido a extrapolação do intervalo de três anos entre os atos mencionados nas alíneas a e b, bem assim nas alíneas c e d.
Curiosamente, a instrução fez o exame da sequência dos atos processuais que relacionou na peça 175 apenas sob à luz do prazo quinquenal, concluindo que 'não houve o transcurso do prazo de 5 (cinco) anos entre cada evento processual e o seguinte'.
Quando passa para o exame da prescrição intercorrente, a instrução desconsidera os eventos havidos na fase interna, examinando os fatos apenas no âmbito do TCU. 
Vejamos o inteiro teor da abordagem (grifos no original) :
Avaliação da Prescrição Intercorrente no Âmbito do Tribunal
19.      A RESOLUÇÃO - TCU 344, de 11 de outubro de 2022, estabelece que:
Art. 8º Incide a prescrição intercorrente se o processo ficar paralisado por mais de três anos, pendente de julgamento ou despacho, sem prejuízo da responsabilidade funcional decorrente da paralisação, se for o caso.
§ 1° A prescrição intercorrente interrompe-se por qualquer ato que evidencie o andamento regular do processo, excetuando-se pedido e concessão de vista dos autos, emissão de certidões, prestação de informações, juntada de procuração ou subestabelecimento e outros atos que não interfiram de modo relevante no curso das apurações.
§ 2° As causas suspensivas e interruptivas da prescrição principal também suspendem ou interrompem a prescrição intercorrente.
20.    Levando-se em consideração a vigente regulamentação do Tribunal, bem como os eventos processuais interruptivos da prescrição na fase externa, relacionados no item 7.2. acima, conclui-se que não houve o transcurso do prazo de 3 (três) anos entre cada evento processual e o seguinte, e consequentemente não ocorreu a prescrição intercorrente.
A Secex/TCE não traz as razões pelas quais aplicou tal abordagem. 
	Por entender que tanto a prescrição quinquenal como a prescrição intercorrente têm incidência em ambas as fases da tomada de contas especial, e diante dos registros relativos aos atos processuais que demonstram a extrapolação do mencionado prazo de três anos, opinamos no sentido de que o Tribunal reconheça a incidência da prescrição das pretensões punitiva e ressarcitória e arquive o feito, nos termos do art. 11 da Resolução-TCU 344/2022." (grifos no original) 
É o relatório.

Rafael Hundertmark de Oliveira (87299/OAB-RS), representando Carlos Alberto Copello dos Santos; Paulo de Toledo Ribeiro (164256/OAB-SP), Geyvson Francisco Barbosa (426743/OAB-SP) e outros, representando Wendel Marques dos Santos.

Procurador Marinus Eduardo De Vries Marsico

TOMADA DE CONTAS ESPECIAL. SECRETARIA ESPECIAL DO ESPORTE. PRESCRIÇÃO INTERCORRENTE RECONHECIDA À LUZ DA RESOLUÇÃO-TCU 344/2022. ARQUIVAMENTO DOS AUTOS.

TOMADA DE CONTAS ESPECIAL (TCE)

Em exame, tomada de contas especial instaurada pela Secretaria Especial do Esporte, em desfavor dos Srs. Carlos Alberto Copello dos Santos e Wendel Marques dos Santos, e do Grêmio Esportivo Aymoré de Cubatão, ante a não comprovação da regular aplicação dos recursos repassados pela União no âmbito do Termo de Compromisso 0902131-06, para realização do "Projeto Atletismo Para Todos".
Segundo a então Secretaria de Controle Externo de Tomada de Contas Especial (SecexTCE) , atual Unidade de Auditoria Especializada em Tomada de Contas Especial (AudTCE) , restou demonstrada a ausência parcial de documentação da prestação de contas, de forma que não houve comprovação da regularidade das despesas realizadas. 
Com relação à possibilidade de prescrição da pretensão punitiva e ressarcitória para o TCU, a unidade técnica concluiu que não ocorreu nestes autos, conforme descrito no relatório que acompanha este voto. 
No entanto, ponderou que o transcurso de tempo significativo desde o fato gerador prejudica a defesa, especialmente quanto ao espólio do Sr. Carlos Alberto Copello dos Santos, falecido em 25/9/2015. 
No que se refere ao Sr. Wendel Marques dos Santos, a unidade técnica propôs acolher as alegações de defesa, considerando que o débito a ele imputável é de baixíssima materialidade, ensejando a aplicação do princípio da bagatela. 
Dessa forma, propôs o arquivamento dos autos sem julgamento do mérito com fundamento no art. 212 do RITCU, que determina essa medida quando se verifica a ausência de pressupostos de constituição e de desenvolvimento válido e regular do processo.
O Ministério Público junto ao Tribunal de Contas da União (MPTCU) divergiu do entendimento da AudTCE sobre a prescrição, concluindo que houve a incidência da prescrição intercorrente prevista na Lei 9.873/1999, regulamentada nesta Corte pela Resolução-TCU 344, de 11 de outubro de 2022.
Alinho-me ao posicionamento do MPTCU.
A Resolução-TCU 344/2022 dispõe no art. 8º que: " (...) incide a prescrição intercorrente se o processo ficar paralisado por mais de três anos, pendente de julgamento ou despacho, sem prejuízo da responsabilidade funcional decorrente da paralisação, se for o caso".
Em recente julgado, o Tribunal fixou entendimento "no sentido de que o marco inicial da fluição da prescrição intercorrente se inicia somente a partir da ocorrência do primeiro marco interruptivo da prescrição ordinária, consoante elencado no art. 5º da nominada resolução" (Acórdão 534/2023-Plenário, relator: Ministro Benjamin Zymler) . 
Neste processo, o termo inicial para a contagem da prescrição quinquenal das pretensões punitivas e de ressarcimento é a data em que as contas deveriam ter sido prestadas, com fulcro no inciso I do art. 4º da supramencionada resolução, o que ocorreu em 28/4/2013 (peça 90, p. 1) 
O primeiro evento capaz de interromper a prescrição quinquenal foi a notificação da Secretaria Especial do Esporte aos responsáveis solicitando o envio dos documentos da prestação de contas, por meio do Ofício 674/2013-CGPCO/DGI/SE/ME, recebido em 27/8/2013 (peças 82-83) , o que se enquadra na causa interruptiva da prescrição prevista no inciso I do art. 5º da Resolução-TCU 344/2022. Desse modo, conforme o entendimento da Corte, essa data deve ser utilizada como termo inicial para averiguar a incidência da prescrição intercorrente.
O próximo evento processual registrado foi a emissão do Parecer Financeiro 45/2017-CPREC/CGPCO/DGI/SE/ME, em 17/3/2017, o qual propôs a reprovação das contas do Termo de Compromisso (peça 90) .
Destarte, considerando que transcorreram mais de três anos entre os dois eventos acima descritos, conforme documentado nos autos, restou configurada a prescrição intercorrente prevista no art. 8º da Resolução-TCU 344/2022. 
Ante o exposto, VOTO pela adoção da minuta de acórdão que submeto a este Colegiado.
TCU, Sala das Sessões, em 4 de abril de 2023.
JORGE OLIVEIRA
Relator